【裁判字號】    97,易,2833
【裁判日期】    980121
【裁判案由】    重利
【裁判全文】
臺灣臺北地方法院刑事判決              97年度易字第2833號
公  訴  人  臺灣臺北地方法院檢察署檢察官
被      告  乙○○
選任辯護人  王正明律師
上列被告因重利案件，經檢察官提起公訴（97年度偵字第13972
號），本院判決如下：
    主  文
乙○○無罪。
    理  由
一、公訴意旨以：被告乙○○可預見提供個人銀行帳戶供他人使
    用，可能幫助他人遂行不法犯行，仍基於幫助他人重利之不
    確定故意，於不詳時、地將其於新光銀行江子翠分行所開立
    第0000000000000 號帳戶之存摺、印章、金融卡及密碼同時
    交付予陳勇全使用（另案偵辦中）。嗣陳勇全於不詳時、地
    以隨機撥打電話方式招攬資金需求者，乘告訴人甲○○需錢
    孔急之際，相約於民國97年3 月17日在台北縣新店市○○路
    114 號及民族路66號台新銀行新店分行門口，借款新臺幣（
    下同）2,000,000 元，約定以10天為一期，每期收取利息30
    0,000 元，相當於月息45分，實拿1,700,000 元預扣利息30
    0,000 元，而收取與原本顯不相當之重利，同時要求告訴人
    開立支票號碼為CT0000000 、面額990,800 元與支票號碼為
    CT0000000 、面額1,011,000 元；及支票號碼為CT0000000
    號、面額1000,000元之支票3 紙作為擔保，並將其中支票號
    碼為CT0000000 號、CT0000000 號兩張支票存入被告上開帳
    戶內。嗣告訴人因無力償還高額利息，向警求援，始悉上情
    。因認被告涉犯刑法第30條第1 項前段、第344 條幫助重利
    罪嫌等語。
二、按犯罪事實應依證據認定之，無證據不得認定犯罪事實；不
    能證明被告犯罪者，應諭知無罪之判決，刑事訴訟法第154
    條第2 項、第301 第1 項分別定有明文。又認定犯罪事實所
    憑之證據，雖不以直接證據為限，間接證據亦包括在內，然
    而無論直接或間接證據，其為訴訟上之證明，須達於通常一
    般之人均不致有所懷疑，而得確信其為真實之程度者，始得
    據為有罪之認定；而刑法上之幫助犯，以正犯已經犯罪為構
    成要件，故幫助犯無獨立性，如無他人犯罪行為之存在，幫
    助犯即無由成立，最高法院76年臺上字第4986號、60年臺上
    字第2159號著有判例。次按重利罪之成立，係以乘人急迫、
    輕率或無經驗貸以金錢或其他物品，而取得與原本顯不相當
    之重利為要件，故苟未乘人急迫、輕率或無經驗，縱取得與
    原本顯不相當之重利，仍難令負重利罪責（85年度臺上字第
    4382號判決要旨參照）。是刑法重利罪所規範者係行為人利
    用對方經濟上危難處境，迫使其未能慎重考慮，且因無借貸
    之經驗以致於未能分辨借貸契約條件之利害關係，即「急迫
    、輕率、無經驗」之情況下，接受於其非常不利的條件的意
    思表示。
三、證據能力部分：
  (一)證人陳勇全、甲○○於警詢中之陳述有證據能力：
  1.按被告以外之人於審判外之陳述雖不符刑事訴訟法第159 條
    之1 至之4 等4 條之規定，而經當事人於審判程序同意作為
    證據，法院審酌該言詞陳述或書面陳述作成時之情況，認為
    適當者，亦得為證據；當事人、代理人或辯護人於法院調查
    證據時，知有刑事訴訟法第159 條第1 項不得為證據之情形
    ，而未於言詞辯論終結前聲明異議者，視為有前項之同意，
    同法第159 條之5 定有明文。
  2.證人陳勇全、甲○○於警詢中所為陳述，其性質雖屬傳聞證
    據，且查無符合同法第159 條之1 至之4 等前4 條之情形，
    惟證人陳勇全、甲○○所為之上開警詢筆錄內容，業經公訴
    人及被告於本院審判程序同意作為證據，審理時提示並告以
    要旨，經公訴人及被告表示意見，已知上述筆錄乃傳聞證據
    ，且均未於言詞辯論終結前對該等筆錄內容異議，依上開規
    定，是證人陳勇全、甲○○於警詢中之證言應具有證據能力
    。
  (二)證人陳勇全、甲○○於偵查中之證述有證據能力：
    按被告以外之人於偵查中向檢察官所為陳述，除顯有不可信
    之情況者外，得為證據，刑事訴訟法第159 條之1 第2 項定
    有明文。本件證人陳勇全、甲○○於檢察官偵查中以證人身
    份向檢察官具結所為之證述，未曾提及檢察官在偵查時有不
    法取供之情形，亦無顯不可信之情況，依上說明，證人陳勇
    全、甲○○於偵查中之證言自具有證據能力。
四、公訴人認被告涉犯上開幫助重利罪嫌，無非以被告之供述、
    證人陳勇全、證人即告訴人甲○○於警詢及偵查中之證述、
    新光銀行江子翠分行帳號0000000000000 號基本資料及歷史
    交易明細為其論罪依據。訊據被告固對將上開存摺交由陳勇
    全使用一情坦承不諱，惟堅決否認知悉陳勇全用作收取重利
    貸款之用，辯稱：是陳勇全說他的戶頭被查封，而我之前跟
    他借過資金，他沒有向我收利息，我把借他存摺當作是還他
    人情等語。
五、經查：
  (一)告訴人於97年3 月17日向陳勇全借款2,000,000 元，預扣利
    息300,000 元，並以月息45％計算利息，告訴人亦開立面額
    各為990,800 元、1,011,000 元、1,000,000 元之支票3 張
    ，將後2 張支票存入被告帳戶內作為擔保等情，此據證人即
    告訴人於警詢、偵查及本院審理時證述在卷，核與證人陳勇
    全於警詢、偵查中證述相符，並有被告之新光銀行江子翠分
    行開戶資料、存款帳戶存提交易明細查詢各1 份在卷可稽，
    足見雙方約定利息為月息45.6％即年息547.5 ％，遠高於民
    間一般借貸之利息，而陳勇全也以收取以月息45.6％計算之
    利息即300,000 元，該利息總額與原本顯不相當，因而陳勇
    全確有貸以金錢，而取得與原本顯不相當之重利，應堪認定
    。
  (二)至應審究者，為陳勇全是否乘告訴人急迫、輕率或無經驗而
    貸以金錢，而符合重利罪之構成要件？
  1.證人即告訴人於本院審理時具結證稱：我自97年5 、6 月間
    開始向陳勇全借錢，借過約8 、9 次，我從事汽車零件業，
    因當時銀行縮銀根，所以需要錢過票周轉，如果支票跳票，
    公司會無法營運，我沒有以自己名義向銀行借小額信貸，因
    被原借款之銀行發現將更緊縮銀根，97年3 月17日借款當時
    利息不是什麼約定，只是他說我先拿去用，利息先扣300,00
    0 元，再分期還，我的認知是時間到，我再一起還那300,00
    0 元。時間是7 天到10天，有時候可以跟他說到15天等語，
    告訴人向陳勇全告貸之時，固正係需款孔急，惟告訴人向陳
    勇全借款之時，尚得向陳勇全商討利息如何計算，足見告訴
    人係於雙方言明借款之數額、利息，知悉借款之條件後為之
    ，自無何陷於未能慎重考慮而草率遽下借款決定之「輕率」
    情事；再者，告訴人為成年人，又經營汽車零件工廠，顯具
    有相當社會經驗，應知悉向被告借款之利率遠高於向金融機
    構放款之利率，且告訴人在本次貸款前曾有8 、9 次向陳勇
    全周轉資金之經驗，亦難認告訴人有何無借貸經驗以致於未
    能分辨借款契約條件利害關係之「無經驗」可言。從而告訴
    人雖以高額利息向陳勇全貸款，且陳勇全已於借款之時預扣
    利息，然告訴人明知向陳勇全借款之利率遠高於向金融機構
    借款，仍再度向陳勇全借款，應係告訴人衡量借款時效性、
    自身借款條件及日後還款能力等諸多因素後之決定，告訴人
    於向陳勇全借款當時，並非係因故面臨經濟上的壓力，而陷
    於知其不可而為之的窘境，實難謂有何輕率、無經驗之情狀
    可言。
  2.又陳勇全涉犯本件重利罪之罪嫌不足，前經臺灣臺北地方法
    院檢察署以97年度偵字第11774 號處分不起訴確定，有上開
    不起訴處分書存卷可查，本件陳勇全借款與告訴人之行為既
    不成立重利罪，則依幫助犯之從屬性，被告提供帳戶供陳勇
    全收取貸款之幫助行為，即屬不罰。
  (三)綜上所述，依卷內客觀事證，既不能證明陳勇全有乘告訴人
    急迫、輕率或無經驗而貸以金錢，而構成重利罪構成要件之
    情形，此外本院復查無其他積極證據足資認定之，則本件自
    不得僅以被告提供帳戶供陳勇全使用之行為認定被告之幫助
    重利犯行，是被告所為，尚屬不罰，揆諸前揭法條規定及判
    例意旨，自應為被告無罪之諭知。
據上論斷，應依刑事訴訟法第301 條第1 項，判決如主文。
本案經檢察官郭昭吟到庭執行職務。
中    華    民    國    98    年    1     月    21    日
                  刑事第十八庭  法  官  林芳華
以上正本證明與原本無異。
如不服本判決應於收受送達後10日內向本院提出上訴書狀，並應
敘述具體理由；其未敘述上訴理由者，應於上訴期間屆滿後20日
內向本院補提理由書（均須按他造當事人之人數附繕）「切勿逕
送上級法院」。
                                書記官  林鈴芬
中    華    民    國    98    年    1     月    21    日


司法院資訊處製作；財團法人民間司法改革基金會備份。
